【裁判字號】    99,交聲,57
【裁判日期】    990318
【裁判案由】    違反道路交通管理處罰條例聲明異議
【裁判全文】
臺灣苗栗地方法院交通事件裁定          99年度交聲字第57號
原處分機關  交通部公路總局新竹區監理所苗栗監理站
異  議  人
即受處分人  甲○○
上列異議人即受處分人因違反道路交通管理處罰條例案件，對於
交通部公路總局新竹區監理所苗栗監理站於民國99年2 月25日所
為之竹監苗字第裁54-F00000000號處分（原舉發案號：苗縣警交
字第F00000000 號），聲明異議，本院裁定如下：
    主  文
原處分關於罰鍰新臺幣參萬肆仟伍佰元部分撤銷。
前項撤銷部分，甲○○汽車駕駛人，駕駛汽車經測試檢定酒精濃
度超過規定標準，處罰鍰新臺幣貳萬肆仟伍佰元。
    理  由
一、原處分機關略以：異議人即受處分人甲○○於民國97年10月
    2 日22時27分許，駕駛車牌號碼5267-PS 號自用小客車，行
    經臺13甲線7.5 公里、苗14線路口處，為苗栗縣警察局竹南
    分局造橋分駐所警員舉發「酒後駕車（肇事致人受傷），經
    酒測值達0.49MG/L（禁駛）」違規；異議人涉及公共危險罪
    部分，業經臺灣苗栗地方法院檢察署檢察官為緩起訴處分確
    定，爰依道路交通管理處罰條例（下稱同條例）第35條第1
    項第1 款及第24條第1 項第2 款暨違反道路交通管理事件統
    一裁罰標準及處理細則第41條第4 項規定，於99年2 月25日
    裁處異議人罰鍰新臺幣（下同）34,500元、吊扣駕駛執照12
    個月及施以道安講習，原處分並無不法等語。
二、異議意旨略以：異議人於上開時、地違背安全駕駛，業經檢
    察官緩起訴處分在案，異議人已向苗栗縣觀護志工協進會支
    付新臺幣1 萬元，苗栗監理站又裁罰34,500元，違反一事不
    二罰，爰請法院裁定撤銷原處分關於罰鍰之部分云云。
三、按汽車駕駛人飲用酒類後，其吐氣所含酒精濃度超過每公升
    0.25毫克以上者，不得駕車；又汽車駕駛人，駕駛汽車經測
    試檢定，有酒精濃度超過規定標準者，處1 萬5,000 元以上
    6 萬元以下罰鍰，當場移置保管其車輛及吊扣其駕駛執照1
    年，並應接受道路交通安全講習，道路交通安全規則第114
    條第2 款及同條例第35條第1 項第1 款、第24條第1 項第2
    款分別定有明文。次按94年2 月5 日公布，95年2 月5 日施
    行之行政罰法第26條規定：「一行為同時觸犯刑事法律及違
    反行政法上義務規定者，依刑事法律處罰之。但其行為應處
    以其他種類行政罰或得沒入之物而未經法院宣告沒收者，亦
    得裁處之。前項行為如經不起訴處分或為無罪、免訴、不受
    理、不付審理之裁判確定者，得依違反行政法上義務規定裁
    處之。」即所謂一事不二罰原則，探究其立法目的，無非以
    一行為同時觸犯刑事法律及違反行政法上義務規定時，由於
    刑罰與行政罰同屬不法行為之制裁，而刑罰之懲罰作用較強
    ，依刑事法律處罰即足資警惕，實無一事二罰再處行政罰之
    必要，且刑事法律處罰，由法院依法定程序為之，較符合正
    當法律程序，應予優先適用，但罰鍰以外之沒入或其他種類
    行政罰，因兼具維護公共秩序之作用，為達行政目的，行政
    機關仍得併予裁處。故汽車駕駛人酒後駕車時，如同時觸犯
    刑法第185 條之3 之公共危險罪者，道路交通主管機關除依
    行政罰法第26條第1 項但書規定，處以其他種類行政罰外，
    關於行政罰鍰部分，即應依行政罰法第26條、同條例第10條
    等規定移送地方法院檢察署處理，其後非有行政罰法第26條
    第2 項所定不起訴等事由，不得裁處行為人罰鍰。至酒後駕
    車經檢察官為緩起訴處分，並命駕駛人向公益團體捐款或提
    供義務勞務者，駕駛人係履行檢察官為緩起訴處分命令，此
    等命令名義上雖非刑罰，但仍是一種特殊的處遇措施，造成
    駕駛人之財產減少或義務增加，性質上亦屬干預人民自由之
    處分，與刑事制裁無異，實質上則為刑事處罰。再者，縱認
    該捐款命令因未經法院裁判所為之處罰，非刑事處分，但捐
    款行為究具行政罰鍰之性質，自不應就同一行為再受行政罰
    鍰（臺灣高等法院96年11月刑事庭庭長法律問題研討會決議
    參照）。再按94年12月28日修正公布、95年7 月1 日施行之
    同條例第35條第8 款規定：「前項汽車駕駛人，經裁判確定
    處以罰金低於本條例第92條第3 項所定最低罰鍰基準規定者
    ，應依本條例裁決繳納不足最低罰鍰之部分。」以及違反道
    路交通管理事件統一裁罰基準及處理細則第2 條所定「違反
    道路交通管理事件統一裁罰基準表」，即「汽車駕駛人騎乘
    機器腳踏車，飲酒後其吐氣所含酒精成份超過每公升0.4 毫
    克以上未滿0.55毫克，應處最低罰鍰34,500元；同時違反刑
    事法律者，經裁判確定處以罰金低於本條例第92條第3 項所
    定最低罰緩基準規定者，應依本條例裁決繳納不足最低罰鍰
    之部分」等相關規定，倘駕駛人所支付之緩起訴處分金，未
    達同條例第92條第3 項所定最低罰緩基準規定者，仍須補繳
    不足最低罰緩之部分，始為適法。是檢察官為緩起訴處分並
    命向公益團體捐款者，其捐款解釋上亦屬同罰條例第35條第
    8 項所規定之罰鍰，監理機關雖不得再為行政裁罰，惟若駕
    駛人所支付之緩起訴處分金，未達同條例第92條第3 項所定
    最低罰緩基準規定者，依同條例第35條第8 項之規定，仍須
    補繳不足最低罰緩之部分。因此法院僅得就行為人已依緩起
    訴處分為公益捐款部分予以撤銷，並為不罰之諭知（臺灣高
    等法院97年11月法律座談會第39號提案研討結果參照）。
四、經查異議人甲○○於民國97年10月2 日22時27分許，駕駛車
    牌號碼5267-PS 號自用小客車，行經臺13甲線7.5 公里、苗
    14線路口處，為苗栗縣警察局竹南分局造橋分駐所警員舉發
    「酒後駕車（肇事致人受傷），經酒測值達0.49MG/L（禁駛
    ）」違規，已逾不得駕駛車輛之濃度標準等情，為異議人所
    不爭執。又異議人因公共危險案件，經臺灣苗栗地方法院檢
    察署檢察官以97年度偵字第5169號為緩起訴處分，諭知緩起
    訴期間1 年，並應於收受該署檢察官執行緩起訴處分命令通
    知書1 個月內向苗栗縣觀護志工協進會繳交1 萬元，及於緩
    起訴處分確定日起之8 個月內參與該署觀護人室舉辦之「酒
    醉駕車團體輔導」1 次，且緩起訴期間不得再有任何酒醉駕
    車之情事。前揭緩起訴處分於97年12月17日經臺灣高等法院
    臺中分院檢察署以97年度上職議字第6762號駁回再議而確定
    在案，故緩起訴期間自97年12月17日起至98年12月16日止、
    異議人已向苗栗縣觀護志工協進會支付1 萬元等事實，有舉
    發違反道路交通管理事件通知單、裁決書、臺灣苗栗地方法
    院檢察署緩起訴處分書、臺灣苗栗地方法院檢察署檢察官執
    行緩起訴處分命令通知書、苗栗縣觀護志工協進會緩起訴處
    分金收據、臺灣高等法院臺中分院檢察署處分書等各1 份附
    卷可憑，應堪認定。從而，異議人於上開時、地酒後違規駕
    駛自小客車，經警測得其呼氣酒精濃度超過每公升0.4 毫克
    以上未滿0.55毫克，依違反道路交通管理事件統一裁罰基準
    表關於自用小客車部分之規定，其最低罰鍰為34,500元，是
    異議人依檢察官緩起訴處分支付10,000元予苗栗縣觀護志工
    協進會，仍有不足，自應就差額24,500元部分予以裁罰，以
    資適法。
五、至原處分機關雖援引交通部95年7 月17日交路字第09500069
    86號函釋略以：法務部行政罰法諮詢小組第1 次會議紀錄結
    論認緩起訴乃附帶條件的不起訴處分，亦即是不起訴的一種
    ，有行政罰法第26條第2 項之適用等語。惟按法官依據法律
    獨立審判，憲法第80條定有明文，各機關依其職掌就有關法
    規為釋示之行政命令，法官於審判案件時，固可予以引用，
    但仍得依據法律，表示適當之不同見解，並不受其拘束；司
    法行政機關所發司法行政上之命令，如涉及審判上之法律見
    解，僅供法官參考，法官於審判案件時，亦不受其拘束（司
    法院大法官會議解釋釋字第216 號解釋意旨參照），是前開
    交通部函釋，僅供本院參考，本院並不受其拘束，併此指明
    。
六、綜上所述，原處分裁處異議人罰鍰34,500元部分，核與行政
    罰法第26條第1 項前段、第2 項規定不符，異議人此部分之
    異議為有理由，應由本院撤銷該部分之原處分，改諭知如主
    文第2 項所示之罰鍰。至同裁決書另裁處吊扣駕駛執照12個
    月及施以道安講習部分，既非異議人聲明異議之範圍內，本
    院自不予審究，附此說明。
七、據上論斷，應依道路交通管理處罰條例第87條第2 項、道路
    交通案件處理辦法第20條前段，裁定如主文。
中    華    民    國    99    年    3     月    18    日
                  交通法庭法  官  周靜妮
以上正本與原本無異。
如不服本裁定應於送達後5 日內向本院提出抗告狀。
                          書記官  巫  穎
中    華    民    國    99    年    3     月    18    日

司法院資訊處製作；財團法人民間司法改革基金會備份。
